【裁判字號】    95,易,1742
【裁判日期】    970131
【裁判案由】    侵占
【裁判全文】
臺灣板橋地方法院刑事判決              95年度易字第1742號
公  訴  人  臺灣板橋地方法院檢察署檢察官
被      告  甲○○
                      號
            丁○○
共      同
選任辯護人  呂昱德律師
            李宗輝律師
            劉緒倫律師
上列被告因侵占案件，經檢察官提起公訴（95年度偵字第10092
號），本院判決如下：
    主  文
丁○○連續意圖為自己不法之所有，而侵占對於業務上所持有之
物，處有期徒刑壹年陸月，減為有期徒刑玖月。
甲○○無罪。
    事  實
一、丁○○於民國94年1 月10日與設於臺北市○○○路○ 段3 號
    2 樓之健康生化科技股份有限公司（下稱健康生化公司）共
    同出資，並向健康生化公司分租部分辦公場地成立安瑞科技
    有限公司（下稱安瑞公司），公司資本額新臺幣（下同）1
    百萬元，原約定丁○○出資75萬元，健康生化公司出資25萬
    元，後變更為丁○○出資60萬元，健康生化公司出資40萬元
    ，並於94年5 月20日辦理完成安瑞公司之設立登記，健康生
    化公司並指派張志標、張麗娟擔任股東，經營護膚美容（即
    安蔻活化中心）及醫療美容（即安蔻診所）業務，合作期間
    自94年1 月10日起至95年1 月9 日止，雙方約定由丁○○擔
    任安瑞公司之負責人，掌理公司之一切業務，並將每日客戶
    繳交之款項存入安瑞公司向臺灣中小企業銀行南京東路分行
    申設之00000000 000號，或將客戶以信用卡刷卡消費之款項
    直接撥入安瑞公司上開帳戶內，且應將每日之收支憑證送交
    健康生化公司，由健康生化公司負責記帳，另約定安瑞公司
    上開帳戶領款時，除需蓋安瑞公司之公司印鑑章、負責人丁○○之印鑑章外，尚需加蓋健康生化公司指派至安瑞公司擔
    任股東之張麗娟之印鑑章，雙方原約定盈餘分配為健康生化
    公司可獲得百分之25，丁○○可獲得百分之75，後因出資金
    額變更，改為健康生化公司可獲得百分之40，丁○○可獲得
    百分之60，丁○○為從事業務之人。詎丁○○竟基於意圖為
    自己不法所有之概括犯意，於合作期間，並未依約定將安瑞
    公司向客戶收取之款項依約定存入上開帳戶內，健康生化公
    司發現有異，要求與丁○○對帳，丁○○以健康生化公司登
    記之帳務有誤，要求健康生化公司將所負責保管之安瑞公司
    （含安蔻診所）帳冊交其核對，健康生化公司乃於94年10月
    7 日將所負責保管之安瑞公司帳冊交其核對，惟丁○○卻未
    妥善保管上開帳冊，而任由其委託處理與健康生化公司上開
    糾紛之姓名、年籍均不詳，綽號「安哥」之成年男子將上開
    帳冊取走，而置之不理，且以虧損為由，拒絕將持有之安瑞
    公司款項交出，健康生化公司乃於94年10月31日與丁○○停
    止合作，要求丁○○結算、分配盈餘，丁○○仍以虧損為由
    ，拒絕將所持有之安瑞公司款項交出，復於94年11月1 日，
    明知安瑞公司上開帳戶之張麗娟印鑑章由健康生化公司保管
    ，為規避健康生化公司之監督，擅自以安瑞公司上開帳戶之
    張麗娟印鑑章遺失為由，將上開帳戶領款時需蓋安瑞公司、
    負責人丁○○及張麗娟印鑑章，變更為僅需蓋安瑞公司、負
    責人丁○○印鑑章即可，而於94年11月2 日、11月3 日將上
    開帳戶內之餘額領出僅剩1,469 元，連續以變易持有為所有
    之意思予以侵占入己，總計侵占安瑞公司之款項3,066,138
    元（起訴書誤載為3,067,607 元，並未將94年11月3 日上開
    帳戶內尚存之餘額1,469 元扣除，應予更正）。
二、案經健康生化公司訴由臺灣板橋地方法院檢察署檢察官偵查
    起訴。
    理  由
壹、有罪部分（被告丁○○被訴侵占部分）：
一、證據能力部分：
(一)、繳款沖帳憑單影本29紙、告訴人提出之安瑞公司實際損益表
    影本1 份，係文書證據，上開書證文件，正本業經被告丁○○以對帳為由取走未交回，且係被告甲○○及證人戊○○業
    務上製作之文書，並無刑事訴訟法第159 條之4 之顯有不可
    信之情況與不得作為證據之情形，自有證據能力。
(二)、安瑞公司設立登記表、被告與告訴人簽訂之合約書、被告與
    張麗純、丙○○簽訂之協議書、安瑞科技有限公司交付帳冊
    清單、安蔻診所之固定資產明細表、安瑞公司上開帳戶存摺
    影本、臺灣中小企業銀行南京東路分行函暨附件交易明細表
    各1 份，亦係文書證據，亦無刑事訴訟法第159 條之4 之顯
    有不可信之情況與不得作為證據之情形，自有證據能力。
(三)、被告丁○○於偵查中提出之安蔻診所損益表、資產負債表、
    安瑞公司損益表、資產負債表各1 份，並非業務上製作之文
    書，且該等文件有如後理由二、(一)所述之不可信之情況，故
    無證據能力。
二、訊據被告丁○○矢口否認有侵占之犯行，辯稱：伊和健康生
    化公司合作成立安瑞公司，伊可以分得利潤百分之75，即伊
    出資75萬，健康生化出資25萬，合作期間是94年1 月10日至
    95年1 月9 日，但安瑞公司成立時，健康生化擅自將出資股
    份改成百分之60，健康生化本來要出40萬元，但沒有出資，
    股金1 百萬全部是伊出資。又公司還沒有到結算期，對於帳
    目也有很大的爭議，健康生化的會計幫忙做帳，將屬伊所有
    之安蔻診所的帳與合作之安瑞公司的帳混在一起，依伊的統
    計，安瑞公司沒有盈餘，還有虧損。安蔻診所是伊獨自經營
    的，告訴人將安蔻診所之盈餘，認為是安瑞公司的盈餘，所
    以雙方就安瑞公司是否有盈餘才會發生爭議，伊沒有侵占云
    云，惟查：
(一)、證人乙○○於本院審理中證稱：「（健康生化公司和丁○○
    合作設立安瑞公司，而安瑞公司營業的範圍除了安蔻活化中
    心外，還包括安蔻診所嗎？）安蔻活化中心和安蔻診所都是
    在同一個地方，只是一個是負責醫療，一個負責美容，而上
    開安蔻活化中心和診所都是健康生化公司和丁○○合作的範
    圍，二個單位的營業帳目都做在一起，我們合作的地點只限
    於敦化南路1 段3 號2 樓．．．。」等語（見本院96年7 月
    17日審判筆錄）。證人丙○○於本院審理中證稱：「（94年
    間是否有與丁○○共同投資成立安瑞公司？）有，我當時是
    健康生化公司的董事，健康生化公司與丁○○簽訂共同合作
    安蔻活化中心、安蔻診所經營的事宜，也有合作設立安瑞公
    司，安瑞公司和安蔻診所是一體的，有些安蔻診所沒有辦法
    做的事，就用安瑞公司的名義來做．．．安蔻診所、安蔻活
    化中心本來就是健康生化公司在經營的，我們在與丁○○合
    作之前就經營了2 、3 年．．．我所謂上開安瑞公司的盈餘
    虧損，是指在台北市○○○路○ 段3 號2 樓所設立的安蔻診
    所、安蔻活化中心的營業收入減掉費用的結果．．．」、「
    （到底健康生化公司和丁○○所約定的由丁○○經營的單位
    除了安蔻活化中心之外，還有包括安蔻診所嗎？）有，因為
    診所的負責人是要醫師，而診所的實際營運本來就是健康生
    化公司在營運，後來我們委託丁○○經營安蔻診所及安蔻活
    化中心，是一個營業據點二個招牌，也就是在交給丁○○之
    前與之後，上開敦化南路的住址就有安蔻活化中心與安蔻診
    所的二個招牌。」、「（提示偵卷第4 頁之合約書，依上開
    合約書之記載，健康生化公司是就安蔻活化中心的經營與丁○○簽訂合作協議，從該合約書看不出你們有將安蔻診所的
    經營交給丁○○，有何意見？）因為我們都不是醫師，所以
    我們沒有權利簽有關於安蔻診所經營合作的合約。」、「（
    提示偵卷第5 頁之合約書，依上開合約書之記載，是安蔻診
    所代表人丁○○與己○○醫師簽立由醫師駐診的協議，這是
    否表示你們將安蔻診所的營運交給丁○○，丁○○再與駐診
    醫師簽立關於醫師的權利義務的合約書，而安蔻診所的利潤
    分配就如同安蔻活化中心的利潤分配的約定？）是，因為安
    蔻診所本來就是屬於健康生化公司在經營，我們是和丁○○
    以口頭約定，有關於安蔻診所由丁○○經營的事宜，至於安
    蔻診所的利潤分配的約定也是和安蔻活化中心的約定一樣，
    帳也都算在一起，己○○是後來丁○○聘請來做掛牌醫師，
    94 年4月29日之前的醫師是健康生化公司聘請的醫師。」等
    語（見本院96年7 月17日審判筆錄）。證人戊○○於本院審
    理中證稱：「（你於94年1 月就丁○○這邊合作的帳目是否
    包括安瑞公司成立以前的帳目？）安瑞公司設立的是94年5
    月時成立，．．．差不多是94年1 月開始丁○○就有在上開
    場地經營安蔻活化中心及安蔻診所的業務。」、「（安蔻活
    化中心、安瑞公司、安蔻診所3 個部分的帳你是否分開作？
    ）3 個都是一起的，沒有分開作。」、「（有無需要分開作
    ？）沒有需要。」、「（94年間你是受僱於健康生化公司？
    ）是的，也就是我受僱於健康生化公司，根據甲○○所提出
    的憑證、日報表製作有關安瑞公司、安蔻診所、安蔻活化中
    心等的分類帳及損益表。」、「（安蔻診所在94年1 月之前
    是否已經在營業？）是，當時是健康生化公司在經營的。」
    等語（見本院96年7 月17日審判筆錄），且同案被告甲○○
    於本院審理中亦供稱：「．．．如果有客戶要交錢或刷卡，
    我收到客戶交給我的現金後，會當天或隔天就交給健康生化
    公司的會計，如果要刷卡的話，我會幫客戶拿卡去刷，我所
    謂客人包括安瑞美容機構及安蔻診所的客人．．．」等語（
    見本院97年1 月10日審判筆錄）。證人己○○於本院審理中
    亦證稱：安蔻活化中心、安蔻診所營業地點在同一個地方，
    同一個櫃台收費，只是門口掛2 個招牌，安蔻活化中心從事
    美容業務，涉及美容醫療時才由安蔻診所處理等語（見本院
    96 年10 月9 日審判筆錄）。再者，安瑞科技有限公司交付
    被告丁○○之安瑞公司帳冊清單中亦記載有安蔻診所之帳冊
    ，且健康生化公司亦於94年1 月5 日將原安蔻診所之固定資
    產交接予被告丁○○，又被告與張麗純、丙○○簽訂之協議
    書，亦將安蔻診所列入協議事項，有安蔻診所之固定資產明
    細表、被告與張麗純、丙○○簽訂之協議書、安瑞科技有限
    公司交付帳冊清單各1 紙在卷可稽（見臺灣板橋地方法院檢
    察署94年度交查字第2084號偵查卷第8 頁、第40頁至第43頁
    ）。安蔻活化中心及安蔻診所既然係在同一地點營業，且帳
    務均由健康生化公司負責處理，可知被告丁○○於94年1 月
    10日與健康生化公司共同出資成立安瑞公司，合作之範圍包
    括經營護膚美容之安蔻活化中心及醫療美容之安蔻診所，被
    告丁○○辯稱與健康生化公司共同出資成立安瑞公司，僅經
    營護膚美容之安蔻活化中心，並不包括醫療美容之安蔻診所
    ，顯與事實不符。
(二)、證人乙○○於本院審理中證稱：「（94年間是否與庭上被告
    丁○○有就美容事業一起合夥？）有，有關合夥約定的事宜
    都是丙○○在處理，出資比例我們（包括我、張志標、張麗
    娟）百分之40，被告丁○○是百分之60．．．。」、「（你
    是否曾經有參與安蔻活化中心的投資？）安蔻活化中心本來
    都是我們在經營，後來請被告丁○○經營，才有後來合資成
    立安瑞公司的事。」、「（安瑞公司的日報表由何人負責製
    作？）應該是甲○○每天製作後交給會計戊○○。」、「（
    安瑞公司每天的現金如何處理？）當初約定是要每天交給戊○○，戊○○再交給健康生化公司的財務，最後再給丙○○
    審核，有關上開約定的事要問丙○○，但後來丁○○就都沒
    有照約定來做。」、「（安瑞公司的帳冊及記帳簿是由何人
    負責？）每天的日記賬及現金帳都是由甲○○製作，再交給
    戊○○製作損益表、資產負債表。」、「（94年10月15日當
    天是否曾經與被告丁○○討論公司帳合夥的事情？）有，但
    正確日期我不記得了，我們是在健康生化公司討論的。」、
    「（當時有哪些人在場？）我、丁○○、丙○○。」、「（
    黃冠霖是公司的員工嗎？）他之前是健康生化公司的業務員
    ，但他任職的時間很短，當天他應該有在場。」、「（你們
    當天討論公司帳的事情的時候，討論的時間多久？）約1 、
    2 個小時。」、「（除了你剛剛講的人之外，還有無其他人
    在場？）當時在我的辦公室談，應該是只有我、丁○○、丙○○、黃冠霖4 個人。」、「（妳或其他人有對丁○○有無
    做出出言恐嚇或威脅的事？）絕對沒有。」、「（當時有沒
    有人禁止被告丁○○離開辦公室？）沒有。」、「（當天在
    現場的時候，被告對安瑞公司是賺錢或虧損有無表示？）有
    ，他說公司是賺錢的，要在一定時間內把錢匯還給安瑞公司
    ，再作結算，因為他將安瑞公司的錢放在他私人的帳戶。」
    、「（當天有無達成任何協議或簽署任何文件？）有，有簽
    署一個會議記錄，會議記錄是由丙○○手寫，大家簽名。」
    、「（你提出告訴的事實為何？）因為丁○○說要將存在他
    私人帳戶的錢匯進公司，但他沒有匯進來。」、「（後來的
    合作約定如何變更？）因為安瑞公司股東的成員有變更，所
    以我們就把股份調整，由原來健康生化公司的股份與丁○○
    股份比例百分之25比百分之75變更為百分之40比百分之60。
    」、「（變更是否由你們單方面的決定？）如果丁○○不同
    意，他就不會繼續經營下去。」、「（94年10月15日當天你
    們有無對帳？）之前我們有對過，但是丁○○一直都不把錢
    交出來，我們就約個時間，大家坐下來討論如何處理。」、
    「（你所謂的會議記錄，是否是指錄音的內容？）我所謂的
    會議記錄是指手寫的文件，而我、丁○○、丙○○都有在上
    面簽名的文件，我們本來有請律師到場，但律師沒空無法到
    場，他請我們把會議討論的過程錄音為證。」、「（提示94
    交查2084偵卷第8 頁之會議記錄，你剛才所謂94年10月15日
    的開會會議記錄，是否就是指這份文件？）是。」、「（當
    時丁○○沒有說安瑞公司、安蔻活化中心或安蔻診所有何虧
    損之事嗎？）當時我們討論上開單位都是賺錢的，被告丁○○也承認有賺錢。」、「（為何當初健康生化公司和丁○○
    合作上開單位經營的事宜時，沒有特別約定要將該等單位的
    收入匯進某個你們雙方同意的帳戶？）當初口頭約定財務由
    健康生化公司管，丁○○每天要將帳、現金、刷卡單交給會
    計戊○○，戊○○再作帳，並將錢存到戶頭，後來2 、3 個
    月後，丁○○都沒有再交出來，後來我們發現安瑞公司開出
    去的票大於安瑞公司帳戶內的金額，我們怕有跳票的危險，
    所以我才找他來談。」等語（見本院96年7 月17日審判筆錄
    ）。可知被告丁○○承認安瑞公司並未有虧損。
(三)、證人丙○○於本院審理中證稱：「（94年間是否有與丁○○
    共同投資成立安瑞公司？）有，我當時是健康生化公司的董
    事，健康生化公司與丁○○簽訂共同合作安蔻活化中心、安
    蔻診所經營的事宜，也有合作設立安瑞公司，安瑞公司和安
    蔻診所是一體的，有些安蔻診所沒有辦法做的事，就用安瑞
    公司的名義來做，一開始我們協議健康生化公司出資百分之
    25，丁○○與一位林先生出資百分之75，總資本額為1 百萬
    元（這部分是指設立安瑞公司該公司的資本額），這部分後
    來林先生沒有投資，所以就變更為健康生化公司出資百分之
    40，丁○○出資百分之60，健康生化公司出資的40萬給會計
    師去登記，丁○○應該有出資60萬元，因為會計師有成功的
    將安瑞公司設立登記為資本額1 百萬元。安蔻診所、安蔻活
    化中心本來就是健康生化公司在經營的，我們在與丁○○合
    作之前就經營了2 、3 年．．．後來因為丁○○收了錢都沒
    有入公司的帳，所以94年10月15日才有開會紀錄。至於我們
    合作經營的方式為原先屬於健康生化公司的場地及設備，都
    讓安瑞公司、安蔻診所、安蔻活化中心使用，但要收租金，
    實際在使用與經營的就是丁○○，至於上開單位所售出的安
    蔻化妝產品，丁○○必須向健康生化公司購買，安瑞公司的
    盈餘、虧損再按持股比例分攤，這是指全部總收入扣掉總成
    本（營業費用、人事費用等，且安蔻化粧品產品部分是丁○○支付買賣價金給健康生化公司，所以也算是成本，也是在
    計算盈虧時要被扣掉的項目），而我所謂上開安瑞公司的盈
    餘虧損，是指在台北市○○○路○ 段3 號2 樓所設立的安蔻
    診所、安蔻活化中心的營業收入減掉費用的結果，不包括上
    址以外各大百貨公司安蔻專櫃的盈虧。錢的部分（就是收入
    和費用）是丁○○和甲○○在管，我們是管帳（就是帳冊、
    帳目及憑證），且丁○○和甲○○要將每日的收入存到安瑞
    公司的帳戶內，至於信用卡收入等到申請下來後，會直接匯
    入安瑞公司的帳戶。當初安瑞公司的存摺、帳戶、印章是何
    人保管我不清楚。我記得我們這邊有1 顆安瑞公司的章，要
    動用帳戶內的款項，必須我們這邊也蓋章才可以，但是丁○○於94年11月1 日或2 日去銀行申請變更印鑑章，其理由為
    我們保管的章丟掉了。94年1 月10日到8 月間，淨利就有3
    百萬元，我們就要丁○○把錢匯到安瑞公司的帳戶內，我們
    知道淨利有3 百多萬元是因為我們是負責管帳的，所以我們
    知道，為了這件事，我們開過2 次會，最後1 次94年10月15
    日有具體的結論，結論為安蔻診所、安蔻活化中心從94年10
    月31日起由乙○○接手經營，丁○○退出，丁○○要在10月
    18日將錢匯進安瑞公司的帳戶，當時丁○○有承認有1 百多
    萬元在他身上，所以他同意將這1 百多萬元匯進安瑞公司的
    帳戶，但後來丁○○沒有匯，在上開討論過程中，他並沒有
    說他有其他應付的費用需要支付，他只是說這1 百多萬元是
    屬於安瑞公司，但他沒有匯進安瑞公司的帳戶。當初談合作
    事宜時，有談到丁○○和乙○○都不要薪水，只是按照持股
    比例做盈餘的分配，在會議紀錄中記載有關薪水的事，是因
    為10月31日由乙○○接手，他事後才要求從94年1 月10日到
    10月31日之間的薪水，但我沒有聽到他有提到1 個月他要求
    多少薪水，我有回答叫他去跟乙○○討論。」、「（既然你
    們知道由丁○○經營有盈餘3 百多萬元，為何要求他於94年
    10月31日退出經營，而由乙○○接手？）因為他的帳目不清
    ，而且沒有將屬於安瑞公司帳目的款項存進去，事實上我們
    從94年6 月間就開始催他把錢匯進安瑞公司的帳戶。」、「
    （安瑞公司的帳冊現在在哪裡？）因為被告說我們作的帳有
    錯誤，所以他要找他的會計師作，所以我們在94年10月18日
    到31日之間，在敦化南路的公司把我們的帳冊交給丁○○，
    後來他又說他的帳冊被不明人士拿走。」、「（你們交帳冊
    給丁○○之前，你們是根據什麼資料做出這些損益表？）是
    根據丁○○、甲○○每日給我們的日報表的資料做的，而丁○○、甲○○交付的資料顯示是有盈餘的，盈餘大約是累計
    3 百多萬元．．．。」、「（你提到丁○○找他的會計師重
    做損益表等文件，指的是被告答辯狀二所提出的損益表等文
    件？）是，我們核對和我們損益表有不同的地方例如我們一
    開始有討論取得共識，丁○○是不支薪的，但他將薪水列入
    為費用項目，我們合作的時間到94年10月31日，但是他將11
    月1 日到95年6 月的費用也列進去。另外丁○○算的營收也
    減少，如果將銀行收取的刷卡費用百分之2 或3 換算，則營
    業收入有1 千5 百多萬元，但是他列的營業收入沒那麼多，
    也就是他將損益表等文件上的內容記載為收入減少，費用增
    加，所以他們提出來的損益表當然是沒有盈餘。」、「（94
    年10月15日當天你們討論及簽會議記錄時，有哪些人在場？
    在場的人有無對被告作恐嚇或威脅等不法行為？）當天在場
    的有我、丁○○、乙○○、黃冠霖，沒有任何人對丁○○作
    任何恐嚇或威脅的行為，也沒有任何人不讓丁○○離開現場
    。」、「（健康生化公司的40萬元是在何時出資？）94年5
    、6 月間，是健康生化公司的會計戊○○交現金或用匯款的
    方式給會計師的（姓名我不知道），至於如何交付我不清楚
    。」、「（安瑞公司94年11月1 日當時留下的藥品、設備和
    物品等，是否被你們拿去使用？）一開始合作的時候，這些
    東西本來就是安蔻診所的，也就是屬於健康生化公司的東西
    ，所以我們當然可以使用。」、「（安瑞公司後來購置的物
    品、設備等，是否在被告被趕出去的時候，被你們用掉？）
    我不知道他提的是什麼東西，因為儀器除了一部7 、8 萬元
    的儀器是當時新購的，其他都沒有增添，且上開7 、8 萬元
    在作帳時，也已經列為營業費用扣掉了。」、「（94年10月
    15日的會議記錄上有記載收款客戶的療程要退費或繼續療程
    ，是否有這樣的討論？）我們有按客戶的意願，如果客戶要
    退費，乙○○會負責退費給客戶，但前提是丁○○要將他手
    中保管的錢移交給乙○○，但被告丁○○都沒有將錢匯入。
    」、「（你剛剛說客戶的預收款項有算入公司的營業收入，
    這部分的帳是誰算的？）收款是甲○○他們收的，但是他們
    會將這個帳交給戊○○，由戊○○記為營業收入。」、「（
    客戶的預收款項是否全部都列入營業收入？）是，這些包括
    產品及服務的總額，但有區分產品或服務而有不同的利潤。
    」、「（94年10月15日你們開會時，被告丁○○有承認屬於
    安瑞公司的盈餘還有1 百多萬元在他身上嗎？）當時講的時
    候，丁○○是說他手上還有1 百多萬元要拿給安瑞公司，但
    他還沒有拿回來，他是有同意94年10月18日之前會拿回安瑞
    公司，當時他沒有說安瑞公司有虧損，至於他有沒有說到有
    盈餘我忘記了，要看會議的錄音譯文，至於開會之前健康生
    化公司的會計戊○○、黃惠貞都有跟被告丁○○催討屬於安
    瑞公司的錢，而丁○○一定知道安瑞公司有3 百多萬元的盈
    餘，因為損益表等文件做出來他都會看，我們有每個月作帳
    1 次。」等語（見本院96年7 月17日審判筆錄）。可知被告
    丁○○承認安瑞公司並未有虧損，且承認將盈餘1 百多萬元
    交回安瑞公司。
(四)、證人戊○○於本院審理中證稱：「（94年間被告甲○○是否
    擔任安瑞公司的員工？負責何業務？）甲○○當時算是安瑞
    公司的主管，處理所有的行政，我當時任職健康生化公司擔
    任會計的工作，安瑞公司與健康生化公司都是同一個地址，
    我的工作是記安瑞公司的帳，我是根據甲○○給我的會計憑
    證作帳，剛開始沒有很穩定，所以有時候是1 個禮拜給我1
    次，後來有時候也會1 個月才給我1 次，這是不定時的。」
    、「（被告甲○○除了給你會計憑證外，是否會把安瑞公司
    現金交給你？）不會，我沒有收過。」、「（你記安瑞公司
    帳記到94年10月底時，安瑞公司的盈虧你有無印象？）我記
    得有賺，但賺多少我不記得了，因為丁○○他們後來說會計
    師要查帳，所有帳冊都被拿走，至於何人拿走我忘記了，但
    有簽收條。」、「（療程客戶預付費用你如何列入帳目？）
    如果實際上有收到錢，就列入收入計算盈虧，但是應給付給
    客戶的服務我們是列入帳冊的何種會計科目我忘了，但我們
    有提撥一定的金額列為應付費用。」、「（你們所收到的客
    戶預付費用的部分，當時你的會計科目是否列為預收帳款？
    ）不是，是直接列為收入。」、「（你於94年1 月就丁○○
    這邊合作的帳目是否包括安瑞公司成立以前的帳目？）安瑞
    公司設立的是94年5 月時成立，而開始運作也就是安瑞公司
    租下場地經營安蔻活化中心、安蔻診所．．．94年1 月開始
    丁○○就有在上開場地經營安蔻活化中心及安蔻診所的業務
    。」、「（安蔻活化中心、安瑞公司、安蔻診所3 個部分的
    帳你是否分開作？）3 個都是一起的，沒有分開作。」、「
    （有無需要分開作？）沒有需要。」、「（安瑞公司的銀行
    的存摺及印章你是否有保管？）我沒有保管，我只負責記帳
    ，連錢我都沒有接觸。」、「（94年間你是受僱於健康生化
    公司？）是的，也就是我受僱於健康生化公司，根據甲○○
    所提出的憑證、日報表製作有關安瑞公司、安蔻診所、安蔻
    活化中心等的分類帳及損益表。」、「（你有無向丁○○或
    甲○○催討過應該屬於安瑞公司的款項？）我沒有管這些，
    我只有管憑證及根據憑證作分類帳及損益表，我也不會去查
    安瑞公司銀行的帳戶是否有如損益表所記載的盈餘款項，但
    我可以確定安瑞公司、安蔻活化中心、安蔻診所94年1 到10
    月間有盈餘，但盈餘金額多少我忘記了。」、「（提示偵卷
    第43頁安瑞公司交付帳冊清單1 紙，這清單上所記載的帳冊
    、文件或會計憑證等資料是否你交付給丁○○的嗎？）這些
    東西本來是我保管的，後來有人交付給丁○○，但何人交付
    我不清楚，不是我親手交付，不過丁○○所簽收的資料文件
    就是如該清單所載，因此我手上已經沒有上開會計憑證或帳
    冊。」、「（你所製作的損益表或分類帳是否會拿給甲○○
    或丁○○看？）我製作完之後是交給主管，主管再處理，損
    益表沒有固定多久作一次，分類帳是會計憑證來我就紀錄進
    去，我都是先作日記賬再做分類帳，那些憑證是附在傳票上
    ，是單純的另外一本帳冊。」、「（你在作分類帳及損益表
    時，被告丁○○及甲○○是否有支領薪水？）印象中甲○○
    有，但丁○○好像沒有。」等語（見本院96年7 月17日審判
    筆錄）。可知證人戊○○係根據甲○○所提出的憑證、日報
    表製作有關安瑞公司（包括安蔻診所、安蔻活化中心）之分
    類帳及損益表。
(五)、被告丁○○於94年11月1 日擅自以安瑞公司上開帳戶之張麗
    娟印鑑章遺失為由，將上開帳戶領款時需蓋安瑞公司、負責
    人丁○○及張麗娟印鑑章，變更為僅需蓋安瑞公司、負責人
    丁○○印鑑章即可，而將上開帳戶內之餘額領出等情，業據
    被告丁○○於本院審理中供承在卷，並有上開帳戶存摺影本
    、臺灣中小企業銀行南京東路分行函暨檢附之上開安瑞公司
    帳戶之交易明細表及存摺影本各1 份在卷可稽（見上開偵查
    卷第54頁至第58頁），被告丁○○若無侵占之意，為何要將
    安瑞公司上開帳戶領款時需加蓋張麗娟印鑑章之領款方式變
    更，且將帳戶內之金額於94年11月2 日、3 日領出？又被告
    丁○○供承於94年10月7 日將健康生化公司負責保管之安瑞
    公司帳冊拿走，有安瑞公司交付帳冊清單1 紙在卷可稽（見
    上開偵查卷第43頁），且被告丁○○於本院審理中供承其曾
    委託姓名、年籍均不詳，綽號「安哥」之成年男子處理其與
    健康生化公司之上開帳務糾紛，而綽號「安哥」之成年男子
    將被告丁○○保管之安瑞公司之帳冊取走，被告丁○○竟不
    聞不問，且未報警處理，顯有違常理，若被告丁○○並無侵
    占安瑞公司款項之意，為何不向綽號「安哥」之成年男子取
    回上開帳冊，而與健康生化公司核對帳務？又被告丁○○為
    何不將安瑞公司向客戶收取之款項存入安瑞公司上開帳戶內
    ？故被告丁○○有侵占之犯意至為明顯。
(五)、依據證人戊○○製作之安瑞公司實際損益表記載安瑞公司94
    年1 月1 日起至同年10月31日止之淨利為3,067,607 元，依
    安瑞公司設立登記之股份比例，被告丁○○可分配百分之60
    ，可分配1,840,564 元盈利，健康生化公司可分配百分之40
    ，可分配1,227,043 元盈利，有安瑞公司設立登記表、證人
    戊○○製作之安瑞公司實際損益表各1 份在卷可稽（見上開
    偵查卷第7 頁、第9 頁、第10頁）。被告丁○○雖僅與張麗
    純、丙○○協議於94年10月18日將1 百多萬元同意匯回安瑞
    公司上開帳戶內，但既然被告丁○○就安瑞公司之盈利尚未
    分配前即將盈餘3,066,138 元納入己有（3,067,607 元扣除
    安瑞公司上開帳戶94年10月31日之金額216,469 元，加上被
    告丁○○於94年11月1 日變更印鑑章後於94年11月2 日、3
    日領出之214,820 元，餘額1,649 元，總計3,066,138 元）
    ，其侵占之金額應為3,066,138 元。另被告丁○○雖爭執證
    人戊○○製作之安瑞公司實際損益表將客戶預付款2,151,15
    9 元列入收入，致淨利為3,067,607 元，此部分應列為費用
    扣除，縱然安瑞公司向客戶預付之2,151,159 元不能列為收
    入而計算成淨利，但仍為屬於安瑞公司之財物，亦屬被告丁○○侵占之金額，不因此即減少被告丁○○之侵占金額，均
    併此敘明。
(六)、綜上所述，被告丁○○上開所辯，顯係事後卸責之詞，委不
    可採。本件事證明確，被告丁○○之業務侵占犯行堪以認定
    ，應予依法論科。
二、按行為後法律有變更者，適用行為時之法律。但行為後之法
    律有利於行為人者，適用最有利於行為人之法律，刑法第2
    條第1 項定有明文（刑法第2 條係規範行為後法律變更所生
    新舊法律比較適用之準據法，是刑法第2 條本身雖經修正，
    但該條文既屬適用法律之準據法，本身尚無比較新舊法之問
    題，應逕適用裁判時之刑法第2 條規定以決定適用之刑罰法
    律）。又比較時應就罪刑有關之共犯、未遂犯、想像競合犯
    、牽連犯、連續犯、結合犯，以及累犯加重、自首減輕暨其
    他法定加減（如身分加減）與加減例等一切規定，綜其全部
    罪刑之結果而為比較。再從刑附屬於主刑，除法律有特別規
    定者外，依主刑所適用之法律（最高法院95年第8 次刑事庭
    會議決議參照）。查被告行為後，刑法業於94年2 月2 日修
    正公布，並自95年7 月1 日起生效施行，茲就比較情形分述
    如下：
(一)、刑法第336 條第2 項之業務侵占罪雖未修正，然刑法第33條
    條第5 款有關罰金之最低數額部分，刑法分則編各罪所定罰
    金之貨幣單位原為銀元，修正前刑法第33條第5 款規定：「
    罰金：（銀元）1 元以上」，而銀元與新臺幣間之折算，依
    現行法規所定貨幣單位折算新臺幣條例規定，以銀元1 元折
    算新臺幣3 元；修正後刑法第33條第5 款則規定：「罰金：
    新臺幣1 千元以上，以百元計算之」；經比較修正前、後之
    規定，修正後刑法第33條第5 款所定罰金之最低數額，較之
    修正前提高，自以修正前刑法第33條第5 款規定有利於被告
    。
(二)、刑法第56條連續犯之規定，亦於94年1 月7 日修正公布刪除
    ，並於95年7 月1 日施行，則被告之犯行，因行為後刑法業
    已刪除連續犯之規定，此刪除雖非犯罪構成要件之變更，但
    顯已影響行為人刑罰之法律效果，自屬法律有變更，並以被
    告之行為時法律即舊法論以連續犯，較有利於被告。易科罰
    金
(三)、綜合上述各條文修正前後之比較後，適用修正後之刑法及刑
    法施行法等相關法律規定，並未對被告更為有利，揆諸前揭
    刑法第2 條第1 項前段規定，即應適用修正前之刑法及罰金
    罰鍰提高標準條例等規定。
三、核被告丁○○所為，係犯刑法第336 條第2 項之業務侵占罪
    。被告丁○○先後多次之業務侵占犯行，時間緊接，犯罪構
    成要件相同，顯係基於概括犯意為之，為連續犯，應依修正
    前刑法第56條之規定以1 罪論，並加重其刑。公訴人認被告
    丁○○係於94年10月18日未依約定將持有之安瑞公司款項匯
    入安瑞公司上開帳戶內，才1 次將持有之安瑞公司款項全部
    侵占入己，並未構成連續犯，容有誤會，附此敘明。爰審酌
    被告丁○○之素行、犯罪之動機、目的、手段、所侵占之金
    額雖達3,066,138 元、惟告訴人健康生化公司僅占百分之40
    ，所受之損害約1,226,455 元，及被告丁○○否認犯行，且
    未與告訴人達成民事和解，返還侵占之金額，犯後態度不佳
    等一切情狀，量處如主文所示之刑，以資懲儆。末查，被告
    丁○○本件犯罪之時間在96年4 月24日以前，且所犯之罪並
    無中華民國96年罪犯減刑條例第3 條所列情形，應依該條例
    第2 條第1 項第3 款之規定，減其刑期2 分之1 ，附此敘明
    。
貳、無罪部分（被告甲○○被訴侵占部分）：
一、公訴意旨略以：被告丁○○於94年1 月10日與健康生化公司
    共同出資成立安瑞公司，合作期間自94年1 月10日起至同年
    10月31日止，由丁○○擔任該公司之負責人，掌理公司之業
    務，由甲○○擔任該公司副理，負責款項之收取等事宜，均
    係從事業務之人。嗣合作期間屆至，丁○○、甲○○2 人竟
    共同基於意圖為自己不法所有之犯意聯絡，未依約定於94年
    10月18日前，將安瑞公司之盈餘3,067,607 元匯入安瑞公司
    ，反將該款項侵占入己，因認被告甲○○涉共犯刑法第336
    條第2 項之業務侵占罪嫌等語。
二、按犯罪事實應依證據認定之，無證據不得認定其犯罪事實；
    又不能證明被告犯罪者，應諭知無罪之判決，刑事訴訟法第
    154 條第2 項、第301 條第1 項前段分別定有明文。次按所
    謂證據，係指直接間接足以證明犯罪行為之一切證人、證物
    而言；且事實之認定，應憑證據，如未能發現相當證據，或
    證據不足以證明，自不能以推測或擬制之方法，以為裁判基
    礎，最高法院30年上字第128 號、40年臺上字第86號判例均
    可資參考。復按認定不利於被告之事實，須依積極證據，苟
    積極證據不足為不利於被告事實之認定時，即應為有利於被
    告之認定，更不必有何有利之證據，最高法院30年上字第81
    6 號判例意旨可資參照。
三、本件公訴人認被告甲○○涉犯上開罪名，係以被告甲○○供
    承在安瑞公司任職及告訴代理人易定芳之指訴、被告甲○○
    製作之繳款沖帳憑單影本29紙在卷為其論據。
四、訊據被告甲○○堅詞否認有何共犯業務侵占之犯行，辯稱：
    伊只是安瑞公司之職員，跟被告丁○○是老闆和部屬的關係
    ，被告丁○○並沒有跟伊提過安瑞公司帳戶的款項如何應用
    ，伊沒有與被告丁○○共犯業務侵占等語。經查：被告甲○○任職於安瑞公司，且負責製作憑證、日報表，及收取客戶
    費用之事實，雖據被告甲○○於本院審理中供承在卷，且經
    證人戊○○於本院審理中證述屬實，惟被告甲○○僅係受僱
    於安瑞公司，而依被告丁○○之指示從事業務，衡情，被告
    丁○○就被告甲○○繳交之安瑞公司款項如何運用，當無與
    被告甲○○商量，或徵求被告甲○○同意之必要，則被告甲○○不知負責人即被告丁○○就安瑞公司之款項如何使用等
    情，尚不違背社會常情，故被告甲○○辯稱：伊對被告丁○○就安瑞公司帳戶的款項如何應用均不知情等語，應可採信
    ，尚難謂被告甲○○與被告丁○○有犯意聯絡或行為分擔。
    此外，復查無其他積極證據足資證明被告甲○○涉有公訴人
    所指之業務侵占犯行，不能證明被告甲○○犯罪，自應為無
    罪之諭知。
據上論斷，應依刑事訴訟法第299 條第1 項前段、第301 條第1
項，刑法第2 條第1 項前段、第336 條第2 項、修正前刑法第56
條，罰金罰鍰提高標準條例第1 條前段，中華民國96年罪犯減刑
條例第2 條第1 項第3 款、第7 條，判決如主文。
本案經檢察官郭季青到庭執行職務。
中    華    民    國    97    年    1     月    31    日
           刑事第十九庭  審判長 法  官  許必奇
                                法  官  陳明偉
                                法  官  曾正耀
上正本證明與原本無異。
如不服本判決，應於判決送達後10日內向本院提出上訴狀（應抄
附繕本）。
                                書記官  陳淑怡
中    華    民    國    97    年    1     月    31    日
附錄本案論罪科刑法條
刑法第336條第2項
對於業務上所持有之物，犯前條第1 項之罪者，處6 月以上5 年
以下有期徒刑，得併科3千元以下罰金。


司法院資訊處製作；財團法人民間司法改革基金會備份。
